【裁判字號】    89,判,2580
【裁判日期】    890824
【裁判案由】    營利事業所得稅
【裁判全文】
最  高  行  政  法  院  判  決                  八十九年度判字第二五八○號
    原      告  彰慶營造工程有限公司
    代  表  人  甲○○
    訴訟代理人  胡盈州  律師
                徐嶸文  律師
    被      告  財政部台灣省中區國稅局
    代  表  人  朱正雄
右當事人間因營利事業所得稅事件，原告不服行政院中華民國八十八年二月十一日台
八十八訴字第○六三三六號再訴願決定，提起行政訴訟，本院判決如左︰
    主  文
原告之訴駁回。
訴訟費用由原告負擔。
    事  實
緣原告民國八十三年度營利事業所得稅結算申報，列報承包南投縣國姓區域垃圾衛生
掩埋場工程營業成本新台幣（下同）七一、一四○、七三四元，其中材料耗用二五、
三八四、八四二元。被告初查，以其申報砂石耗用量二九、二二五Ｍ較系爭工程之工
程合約書及決算書所載砂石應耗用數量四、九六四Ｍ超耗二四、二六一Ｍ，乃剔除砂
石超耗五、二五八、○八六元。原告不服，提起訴願、再訴願，遞遭決定駁回，遂提
起行政訴訟，茲摘兩造訴辯意旨如次：
原告起訴意旨及補充理由略謂：一、本件之爭點係國姓垃圾掩埋場之材料究係成本抑
或原告之費用或損失，原告就系爭材料並未列報（非營業損失）災害損失，觀諸結算
申報書自明，被告混為一談，顯無足採。次按「凡遭受地震、風災、水災、火災、旱
災、蟲災及戰禍等不可抗力之災害損失，受有保險賠償部分，不得列為費用或損失。
前項災害損失，除船舶海難、空難事件，事實發生在海外，勘察困難，應憑主管官署
或海事報告書及保險公司出具之證明處理外，應於事實發生後次日起十五日內，檢具
清單及證明文件報請該管稽徵機關派員勘查，如有特殊情形，不能於上述規定期間內
辦理者，得於該期間屆滿前申請延期。但延長之期限最長不得超過十五日，並以一次
為限。其未受保險賠償部分，商品、原料、物料、在製品、半製品等因災害而變質、
損壞、毀滅、廢棄、有確實證明文據者，應依據有關帳據核實認定」，固為行為時查
核準則第一百零二條第一款及第二款第三目所規定。系爭砂石材料之耗用縱然定性為
災害損失，惟依財政部八十七年三月三十一日台財稅字第八七一九三七四一九號令發
布修正之查核準則第一百零二條第三款規定：「災害損失，未依前款規定報經該管稽
徵機關派員勘查，但能提出確實證據證明其損失屬實者，仍應核實認定。」此一修正
條文依查核準則第一百十六條第二項規定，自發布日施行。一再訴願決定未見及此，
適用法令，尚嫌疏漏。二、本件系爭工程砂石原料之耗用，揆諸首揭規定，以原料之
耗用，應依原告之帳證紀錄核實認定；次依該業通常水準、同業原料耗用情形或其他
規定之查核方式，核定原料之耗用。原處分及一再訴願決定援引查核準則第一百零二
條災害損失規定，以未提出報備文件為由，否准認列，顯有未妥。訴願決定所稱本件
並無營建業之通常水準及同業之耗用情形可資參照，顯然漠法令規定。系爭工程係
八十二年一月十九日開工，八十三年四月十五日完工，八十三年九月二日經業主驗收
，在該工程驗收點交業主之前，於八十三年八月三日受凱特琳颱風侵襲，八十三年八
月八日遭道格颱風肆虐，而此二次颱風過境帶來之強風豪兩，對南投縣國姓鄉山區造
成之嚴重影響，為公眾皆知之事實，並有南投縣國姓鄉公所之公函足資證明系爭工程
受損嚴重，原告工程損失不貲。唯獨被告而不見，僅依該工程合約書所附之估價單
上載之砂石耗用數量認列，忽略系爭工程既然遭受颱風不可抗力之侵襲，原告為履行
依約施作之義務，勢必再次投入砂石原料復建之事實；況且系爭工程亦已依約完工點
交業主驗收，倘若被告所言可採，豈不出現系爭工程遭受風災肆虐後，承包商毋庸任
何人力、物力，即可將受損之工程修復，通過驗收之荒謬論證﹖系爭工程之預算表兼
標單，工程明細表兼標單，均有附註「本標單數量僅供參考，招標商應詳加估算」之
文字，意即系爭工程各該材料之施用數量，應以實際發生為憑，承包商不得以該預計
之材料數量作為實際承攬之範圍，原告仍需按合約要求之範圍施工、履行契約，至訴
願決定援引之該部八十三年二月十六日台財稅字第八三一五八三五一七號函釋，細繹
其全文，應係「營建業者耗用材料及人工費用，如已提示有關帳簿文據憑供查核者，
得免提示施工日報表。」，該函係在解釋有關帳簿文據之認列規定，非謂得棄查核準
則之規定而不顧。原告所承建之系爭工程項目可分為十三大項，道路工程、地磅土木
工程、阻水設備亦包含其中，原處分及原決定遽謂前揭工程均屬外包工程，由外包商
負擔一節，容有誤解，與契約實情不符，依契約規定，仍由原告負責所有施工項目及
保固責任。三、至再訴願決定誤認原告就系爭砂石材料受有保險理賠，亦屬誤解。蓋
工程合約第十八條固有得向保險公司請求理賠之規定，由結算申報書及帳冊憑證即可
查知原告實際並未從保險公司獲得任何保險金，此部分既未受有保險賠償，依查核準
則第一百零二條第一款及第三款之規定，自應核實認列。四、被告認定原告就系爭國
姓鄉區域垃圾衛生掩埋場工程砂石之應耗數量四千九百六十四立方米，顯有違誤。依
被告初查所謂按工程合約書、工程決算書核算（砂石）原料應耗量為四千九百六十四
立方米，原告申報耗用二萬九千二百二十五立方米，被告乃認砂石超耗二萬四千二百
六十一立方米（29,225-4,964=24,261 ），金額計伍佰貳拾伍萬捌仟零捌拾陸元，乃
以剔除。惟原告依系爭工程決算書之決算明細表、單價分析表、工程數量計算表求得
系爭工程砂石原料正確之「應耗量」為捌仟零捌拾壹點肆立方米。五、製造業耗用之
原料超過各該業通常水準者其超過部分，非經提出正當理由經稽徵機關查明屬實者，
不予減除，所得稅法第二十八條定有明文。「製造業有關製造成本之查核，稽徵機關
應先根據其製造成本之明細分類帳暨生產紀錄，核定其原料耗用數量，縱使該業之通
常水準，未經核定，又無同業原料耗用情形可資比照而按製造事業上年度核定情形核
定時，如經其提出正當理由查明屬實者，仍應予以認定，以符課稅公平之原則。」行
政法院著有六十一年判字第三○三號判例可資參照。換言之，原告實際耗用之砂石原
料如果超過營建業之通常水準者，其超過部分，如有正當理由，經查屬實者，稽徵機
關不得將該部分減除。原告帳冊誠如被告所稱記載不全，上期投入砂石貳萬陸仟柒佰
肆拾立方米，本期耗用貳仟肆佰捌拾貳立方米，合計貳萬玖仟貳佰貳拾伍立方米，
並無因颱風影響而再次投入砂石復建之紀錄。然查，帳證紀錄情形不過是稽徵機關核
實認定的依據之一，並非唯一之依據。系爭工程既有因二次颱風而嚴重受創之情形，
再之投入砂石重建復原，理所當然，自應承認原告就此部分所耗用之原料。職是，依
查核準則第五十九條之規定，原告有關之帳證紀錄雖不詳備，亦得依建築業通常水準
，同業原料耗用情形、事業上年度核定情形，末由稽徵機關調查核定之。被告率爾全
數剔除，未依前揭規定辦理，尚有未合。六、被告計算砂石超耗之單價，難謂無誤：
被告剔除超耗金額＝砂石數量乘以單價
      5,258,086 = 24,261   ×216.73
惟依原告八十三年度在建築材料變動明細表可得，原告本期帳載砂石投入之平均單價
為捌拾陸點貳元，前一年度即本期期初砂石單價則為貳佰貳拾捌點捌肆捌元，系爭砂
石超耗既然係因八十三年八月間二次颱風引致，被告即應以本期帳載之單價金額捌拾
陸點貳元為憑，而非求得平均單價貳佰壹拾陸點柒元，蓋砂石每期進貨因時間、數
量之不同而異其價格，被告之計算方式忽略砂石耗用之原因，將前期八十二年之砂石
單價併入，自對原告產生不利之影響。七、綜上所述，請求判決撤銷原處分、原決定
及再訴願決定等語。
被告答辯意旨略謂：按「製造業經設置原料、物料、在製品（成本單）、製成品及製
造費用等各種明細分類帳，平時對進料、領料、退料、產品、人工、製造費用等均作
成紀錄，有內部憑證可稽，並編有生產日報表或生產通知單及成本計算表，經內部製
造、會計、管理及稽核或控制部門負責人員簽章者，其製品原料耗用數量，應根據有
關帳證紀錄予以核實認定。．．．其為新興事業或新產品，無同業原料耗用情形及該
事業上年度核定情形可資比照者，由稽徵機關調查核定之。」、「．．．營建業之營
建材料及畜牧業之飼料等耗用數量，應比照前條規定之原則辦理。」及「一凡遭受地
震、風災、水災、火災、旱災、蟲災及戰禍等不可抗力之災害損失，受有保險賠償部
份，不得列為費用或損失。．．．前款災害損失，除船舶海難、空難事件，事實發生
在海外，勘查困難，應憑主管官署或海事報告書及保險公司出具之證明處理外，應於
事實發生後之次日起十五日內，檢具清單及證明文件報經該管稽徵機關派員勘查，如
有特殊情形，不能於上述規定期間內辦理者，得於該期間屆滿前申請延期。但延長之
期限最長不得超過十五日，並以一次為限。其未受保險賠償部分，並依左列規定核實
認定．．．三商品、原料、物料、在製品、半製品及在建工程與因災害而變質、損壞
、毀滅、廢棄，有確實證明文據者，應依據有關帳據核實認定。」分別為營利事業所
得稅查核準則（以下簡稱查核準則）第五十八條第一項、第三項、第五十九條及第一
百零二條第一、第二款所明定。又「．．．實務上營建業之耗用材料可由相關之工程
合約（包括所附之工程項目、建築圖說）建築師或技師所計算之材料耗用明細表及材
料明細帳等資料查明認定．．．。」亦為財政部八十三年二月十六日台財稅第八三一
五八三五一七號函所明釋。本件原告八十三年度營利事業所得稅結算申報，列報營業
成本為九八四、五二二、八○五元，本局初查以原告承包之國姓鄉垃圾掩埋場工程本
期完工列報工程成本七一、一四○、七三四元，經依工程合約書、工程決算書核算原
料應耗量，其中砂石部分超耗二四、二六一Ｍ，金額計五、二五八、○八六元，乃予
以剔除。原告不服，主張系爭砂石超耗係因八十三年八月三日凱特琳颱風及同年月八
日道格颱風來襲，帶來大量豪雨侵襲，致使該工程之進場道路、地磅等嚴重受損，砂
石被沖刷流失，業已向南投縣國姓鄉公所提出聲請，並請派員勘查，國姓鄉公所發文
予南投縣政府請求派員勘查，並指示修護事宜，故系爭砂石耗用量確係該工程實際投
入及災後修復重建再投入之耗用，非超耗之結果云云，申經復查結果，本局分別以八
十六年八月二十二日中區國稅法字第八六○○四八八一三號函及同年十一月十三日中
區國稅法字第八六○○六六九九八號函請原告依首揭查核準則第一百零二條第一、二
款規定提示國姓鄉衛生掩埋場工程合約書、工程決算書及該工程因颱風受損災害之報
備損失清單及相關修復之支出憑證供核，惟原告迄無法提示，次查本項工程於八十二
年一月十九日開工，八十三年四月十五日完工，八十三年九月二日驗收，帳載上期即
已投入砂石二六、七四三Ｍ，本期耗用部分為二月一日二、四一二Ｍ，二月七日七十
Ｍ，均於颱風發生前投入，是其超耗顯與所訴颱風造成之損失無關，況原告受損之進
場道路，地磅工程，不透水布舖設工程均屬轉包工程，該等支出已列報於工程款之什
項工程，路基整修、不透水鎖定工程細項中，是因颱風須再投入之砂石原告既未於相
當期間內購進砂石，縱有損失事實自應係由外包廠商負擔，所訴砂石超耗係因颱風來
襲致須再次投入乙詞核無足採。綜上，原告既未能提示災害損失報備之證明文件憑以
核實認定，本局依首揭規定剔除本項工程成本五、二五八、○八六元，並無違誤。原
告所訴應因颱風來襲，致投入超量砂石作復原措施，惟原告申報系爭工程耗用砂石上
期即已投入二六、七四三Ｍ，本期二月一日投入二、四一二Ｍ，二月七日投入七十Ｍ
，均於颱風發生（八十三年八月三日、八月八日）前投入，本局核定原告砂石超耗與
所稱颱風，並無任何因果關聯，亦非以有無保險理賠為據，所訴災害損失，與事實不
合，核無足採。又原告本期結算申報災害損失一項為零元，原告如有颱風災害損失之
確實證明，應檢具其證明文件及損失修復支出憑證向本局補申報，不應與颱風前發生
之超耗混為一談，另砂石超耗之單價計算方式，因系爭工程跨越上下期，而砂石超耗
究發生於何時無法查明，本局按原告申報投入該項工程砂石之加權平均單價核算其超
耗金額，並非以原告公司全期之砂石總進貨加權平均單價計算，所訴顯係誤解。基上
論結：原處分及所為復查、訴願、再訴願決定並無違誤，請駁回原告之訴等語。
    理  由
按行為時所得稅法第二十四條第一項規定，營利事業所得之計算，以其本年度收入總
額減除各項成本費用、損失及稅捐後之純益額為所得額。次按凡遭受地震、風災、水
災火災、旱災、蟲災及戰禍等不可抗力之災害損失，受有保障賠償部分，不得列為費
用或損失。前項災害損失，除船舶海難、空難事件，事實發生在海外，勘察困難，應
憑主管官署或海事報告書及保險公司出具之證明處理外，應於事實發生後之次日起十
五日內，檢具清單及證明文件報請該管稽徵機關派員勘查，如有特殊情形，不能於上
述規定期間內辦理者，得於該期間屆滿前申請延期。但延長之期限最長不得超過十五
日，並以一次為限。其未受保險賠償部分，商品、原料、物料、在製品、半製品等因
災害而變質、損壞、毀滅、廢棄、有確實證明文據者，應依據有關帳據核實認定，為
行為時營利事業所得稅查核準則（以下稱查核準則）第一百零二條第一款及第二款第
三目所明定。又實務上營建業之耗用材料可由其相關之工程合約（包括所附之工程項
目、建築圖說）、建築師或技師所計算之材料耗用明細表及材料明細帳等資料查明認
定，為財政部八十三年二月十六日台財稅字第八三一五八三五一七號函釋在案。本件
原告八十三年度營利事業所得稅結算申報，列報營業成本為九八四、五二二、八○五
元，被告初查以原告承包之國姓鄉垃圾掩埋場工程本期完工列報工程成本七一、一四
○、七三四元，經依工程合約書、工程決算書核算原料應耗量，其中砂石部分超耗二
四、二六一Ｍ，金額計五、二五八、○八六元，乃予以剔除。原告不服，循序提起行
政訴訟，主張系爭砂石超耗係因八十三年八月三日凱特琳颱風及同年月八日道格颱風
來襲，帶來大量豪雨侵襲，致使該工程之進場道路、地磅等嚴重受損，砂石被沖刷流
失，業已向南投縣國姓鄉公所提出聲請，並請派員勘查，國姓鄉公所發文予南投縣政
府請求派員勘查，並指示修護事宜，故系爭砂石耗用量確係該工程實際投入及災後修
復重建再投入之耗用，非超耗之結果云云，然查被告曾分別以八十六年八月二十二日
中區國稅法字第八六○○四八八一三號函及同年十一月十三日中區國稅法字第八六○
○六六九九八號函請原告依首揭查核準則第一百零二條第一、二款規定提示國姓鄉衛
生掩埋場工程合約書、工程決算書及該工程因颱風受損災害之報備損失清單及相關修
復之支出憑證供核，但原告迄無法提示，且本項工程於八十二年一月十九日開工，八
十三年四月十五日完工，八十三年九月二日驗收，帳載上期即已投入砂石二六、七四
三Ｍ，本期耗用部分為二月一日二、四一二Ｍ，二月七日七十Ｍ，均於颱風發生前投
入，足見其超耗砂石顯與所謂颱風造成之損失無關，況原告受損之進場道路，地磅工
程，不透水布舖設工程均屬轉包工程，該等支出已列報於工程款之什項工程，路基整
修、不透水鎖定工程細項中，縱因颱風須再投入砂石而受有損失，亦應係由外包廠商
負擔。原告固又稱系爭工程之砂石原料耗用，依行為時查核準則第五十八條規定，應
根據其帳證紀錄核實認定，或按該業通常水準、同業原料耗用情形或其他規定之查核
方式核定，被告援引行為時查核準則第一百零二條規定否准認列，顯有未當；倘認系
爭工程之砂石超耗，自應以系爭工程之砂石進貨成本計算超耗金額，被告以其八十三
年度所有工程之砂石進貨單價平均值計算超耗，亦有未合；又系爭工程之工程預算表
兼標單、工程明細表兼標單均附註「本標單所列數量僅供參考，招標商應詳加估算」
，意即各項材料之施用數量應以實際發生者為憑，承包商不得以其上所載材料數量為
承攬之範圍，仍須按合約之範圍施工、履行契約，況道路工程、地磅土木工程及阻水
設備均在工程項目內，被告認前揭工程屬外包工程，與事實不符云云，但查原告八十
三年度成本會計紀錄不符行為時查核準則第五十八條第一項核實認定之規定，又無該
業通常水準，同業原料耗用情形可資比照，依財政部八十三年二月十六日台財稅字第
八三一五八三五一七號函釋，被告乃按原告提供之工程合約書、決算書核算系爭工程
之原物料應耗量，並無不當。又系爭工程之預算表所列數量係依施工圖、施工項目予
以估算，為同業施作該項工程須耗原料、工時之客觀標準，被告依該標準核定系爭工
程砂石超耗二四、二六一Ｍ，並按該項工程耗用砂石之平均單價計算超耗金額五、二
五八、○八六元，亦無不合。且原告未能提示實際施作數大於契約數之驗收證明供核
，所訴自無足取。又行為時查核準則第二十四條係就長期工程工之工程損益計算原則
所為之規定，實際工程成本、材料耗用則應於完工年度依驗算情形查核認定。次依原
告所提示南投縣國姓鄉公所八十三年九月二十六日國鄉民字第九九○七號函說明二
「該工程既未完工，工程合約書第十八條『因天災或人力不可抗拒之原因，致使已完
工程及機具、器材遭受損害時，乙方應於事實發生後逕向保險公司請求賠償』訂有明
文，故颱風所造成之工程損失，請貴公司依上開合約條款辦理。」依行為時查核準則
第一百零二條第一款規定，亦不得列費用或損失。末查原告本期結算申報災害損失項
為零元，苟有颱風災害損失之確實證明，應檢具其證明文件及損失修復支出憑證向被
告補申報，此與颱風前發生之超耗無關。另砂石超耗之單價計算方式，因系爭工程跨
越上下期，而砂石超耗究發生於何時無法查明，被告按原告申報投入該項工程砂石之
加權平均單價核算其超耗金額，而非以原告全期之砂石總進貨加權平均單價計算。從
而，被告依工程合約書、工程決算書核算原料應耗量，其中砂石部分超耗二四、二六
一Ｍ，金額五、二五八、○八六元予以剔除，揆諸首揭說明，並無違誤。一再訴願決
定，遞予維持，亦無不合。原告起訴論旨，難謂為有理由，應予駁回。
據上論結，本件原告之訴為無理由，爰依行政訴訟法施行法第二條、行政訴訟法第九
十八條第三項前段，判決如主文。
中    華    民    國     八十九      年      八      月      二十四     日
              最 高 行 政 法 院 第 三 庭
                                審 判 長 法  官      徐  樹  海
                                         法  官      吳  錦  龍
                                         法  官      黃  合  文
                                         法  官      鄭  淑  貞
                                         法  官      林  家  惠
右  正  本  證  明  與  原  本  無  異
                                         法院書記官  陳  盛  信
中    華    民    國     八十九      年      八      月      二十五     日


司法院資訊處製作；財團法人民間司法改革基金會備份。
